【裁判字號】    97,台上,541
【裁判日期】    970131
【裁判案由】    違反貪污治罪條例等罪
【裁判全文】
最高法院刑事判決              九十七年度台上字第五四一號
上  訴  人  甲○○
            乙○○
上 列一 人
選任辯護人  丙○○○○
上列上訴人等因違反貪污治罪條例等罪案件，不服台灣高等法院
中華民國九十六年八月三十日第二審更審判決（九十四年度上更
(一)字第四九九號；起訴案號：台灣新竹地方法院檢察署八十七年
度偵字第六七三０號、八十八年度偵字第三九五四號），提起上
訴，本院判決如下：
    主  文
原判決關於甲○○部分撤銷，發回台灣高等法院。
其他上訴駁回。
    理  由
一、撤銷發回（即上訴人甲○○）部分：
本件原判決認定：王湘茹係趙陽實業有限公司（下稱趙陽公司）
實際負責人，以從事棄土清運為業，亟需棄土證明，嗣經由立委
服務處友人結識陳清茂，得知陳清茂與桃園縣復興鄉鄉長游金紱
及新竹縣五峰鄉鄉長楊世傑均熟識，即委由陳清茂引介該二鄉長
洽談核發棄土證明事，並允予陳清茂每立方米新台幣（下同）七
元之仲介及跑件費用（王湘茹、陳清茂均另案審理），陳清茂於
民國八十七年間引介新竹縣五峰鄉鄉長楊世傑予王湘茹，洽商由
五峰鄉鄉公所核發不實之棄土證明供渠使用，王湘茹當場允諾核
發完畢後即依核發數量，每立方米二十元計付報酬，楊世傑見有
厚利可圖，明知五峰鄉並無就山坡地核發以農地改良回填廢棄土
證明之權力及職務，竟利用其身任五峰鄉鄉長得以鄉公所名義發
文之職務機會而為應允，並由陳清茂負責接洽。而上訴人甲○○
原為新竹縣五峰鄉公所財經課技士，承辦林務相關業務，亦係地
方自治團體所屬機關而具有法定職務權限之公務員，與鄉長楊世
傑為堂兄弟，雖不知楊世傑與王湘茹之間有期約取得棄土證明的
協議，惟明知五峰鄉境內山坡地以農地改良名義申請回填土，屬
新竹縣政府之權責，其任職之財經課，並無核發該種棄土證明之
職權或職務，竟聽從楊世傑指示，圖使王湘茹獲得不法利益而與
楊世傑共同基於公文書登載不實之概括犯意聯絡，先後以其自己
使用坐落五峰鄉○○段八二七、八二六地號及林福財所有坐落五
峰鄉○○段七０六、七０七地號土地，以農地改良需回填土名義
，以其本人及不知情而授權甲○○處理之林福財名義申請，連續
於簽呈上為不實之登載，且不經其主管即財經課課長朱逢祿審核
，即逕送楊世傑以五峰鄉公所名義核發如原判決附表四所示共計
十九萬三千五百三十五立方米、附表五所示共計十八萬三千零三
十九立方米之同意棄土證明公函，甲○○取得各該公函後，即交
陳清茂轉交王湘茹使用，而行使該等登載不實之公文書，使王湘
茹得以每立方米七十元至一百元之價格，出售給相關業者，至少
獲取二千六百三十六萬零一百八十元之不法利益，陳清茂並分得
每立方米七元之利益，而各該登載不實之同意棄土公函，則轉交
相關業者連續持以送審而行使，均足以生損害於主管機關對於棄
土證明審核之正確性及五峰鄉公所。又陳清茂、王湘茹取得土方
棄置核准公函後，實未將建築土方棄置於申請地點，而係棄置於
新竹縣芎林鄉○○段三二四地號土地，甲○○、楊世傑均明知上
情，二人仍接續製作不實之申請書、簽呈，而發給如原判決附表
四、五所示之棄置完成公函，由陳清茂取得各該公函後，轉交土
方業者連續持以送審而行使，亦均足以生損害於主管機關對於完
成棄土證明審核之正確性及五峰鄉公所等情。因將第一審判決關
於甲○○部分撤銷，改判仍依牽連犯，從一重論處甲○○依法令
服務於地方自治團體所屬機關而具有法定職務權限之公務員，連
續對於非主管或監督之事務，明知違背法令，利用職權機會圖其
他私人不法利益，因而獲得利益罪刑（處有期徒刑五年六月，褫
奪公權三年）。固非無見。
惟查：（一）有罪判決書之事實一欄，為適用法令之依據，故凡
於適用法令有關之事實，均必須詳為記載，始足為適用法令之基
礎。又貪污治罪條例第六條第一項第五款之公務員對於非主管與
監督事務，利用職權機會圖利罪，係以行為人對於非主管或監督
之事務，明知違背法令，利用職權機會圖自己或其他私人不法利
益，並因而獲得利益為其構成要件。從而行為人自己或其他私人
是否因該圖利行為而獲得利益及其所得之財物或不法利益之價值
究係若干，俱與法律之適用攸關，自應詳加查證明確認定，始足
為適用法律之依據。依原判決理由說明，係依憑台灣省營建剩餘
土石方資源處理商業同業公會聯合會九十五年九月十五日省聯榮
字第９５０１５號函記載：「依本會調閱相關資料，八十七年度
申報棄土證明市場價格為每立方公尺七十元至九十元不等」，乃
認定：「甲○○不實登載核給如附表（原判決）四、五之廢土進
場棄置證明及棄置完成證明（合稱棄土證明，見原判決第二頁第
七行至第九行、第八頁第八行至第十一行），合計三十七萬六千
五百七十四立方米，依最低每立方米七十元計算，使王湘茹獲二
千六百三十六萬零一百八十元之不法利益」；惟依上引原判決事
實認定及其附表四、五所示，甲○○交由陳清茂轉交予王湘茹之
登載不實公文書，除如原判決附表四、五所載之核准回填廢土公
函（即同意棄土證明）外，就附表四編號一、六至十三、十六、
十八至二十、附表五編號一、二、十至十二等部分，另交付登載
不實之棄置完成證明公函（即棄置完成證明）予陳清茂，再由陳
某轉交予土方業者持以行使送審；則上揭登載不實之棄置完成證
明，其作用為何？是否須備齊該等證明文件並持以送審，各該土
方業者始能依規定完成其土方清運、棄置作業？如未能取得上開
棄置完成證明，能否達成各該土方業者購買系爭核准回填廢土函
件之目的？台灣省營建剩餘土石方資源處理商業同業公會聯合會
九十五年九月十五日省聯榮字第９５０１５號函所載：「依本會
調閱相關資料，八十七年度申報棄土證明市場價格為每立方公尺
七十元至九十元不等」，是否係指取得同意棄土證明及棄置完成
證明，每立方公尺須七十元至九十元不等？關係甲○○直接圖王
湘茹之私人不法利益究係若干，自應根究明白。又原判決事實認
定：「政府對於營建工程開挖出來之土方，為避免任意傾倒，造
成環境破壞與災害，在營建過程中乃規定營建廠商必須先取得廢
棄土證明，以證明其開挖之土方有合法傾倒之場所，且傾倒完成
後，亦須取得棄置完成證明，以證明所開挖之土方及其數量確實
傾倒於指定之場所，而因台灣本島土地資源有限，並恰逢建築業
之蓬勃發展，故各地方政府機關（縣、市政府或鄉鎮公所，依各
別職權劃分核發）所出具之廢土進場棄置證明及棄置完成證明之
公文書，在市場上以每立方米七十至九十元行情之仲介、買賣即
屢見不鮮」；如若無誤，似意指業者以每立方米七十元至九十元
不等之對價所取得者係同意棄土證明及棄置完成證明等二種公文
書，此與原判決理由內就甲○○圖利王湘茹不法利益計算方式所
作之說明（即祇要交付同意棄土證明，即使王湘茹獲得每立方米
七十元計算之不法利益），顯相牴觸，有判決理由矛盾之違法。
（二）所謂行使登載不實之公文書，乃依文書之用法，以之充作
內容真實文書而加以使用之意，故必須行為人就所登載不實公文
書之內容已向他方有所主張，始足當之。上引原判決事實認定如
若無誤，則王湘茹就前揭同意棄土證明公文書之內容均屬不實乙
節，事先即屬知情，甲○○將上開登載不實之同意棄土證明公文
書交由陳清茂轉交予王湘茹，自難謂係對王湘茹就該等登載不實
公文書之內容有所主張，該部分行為，似難論以行使登載不實公
文書罪，原判決事實認定：「甲○○連續於簽呈上為不實之登載
，且不經其主管即財經課課長朱逢祿審核，即逕送楊世傑以五峰
鄉公所名義核發，如原判決附表四所示共計十九萬三千五百三十
五立方米、附表五所示計十八萬三千零三十九立方米之同意棄土
證明公函，甲○○取得各該公函後，即交陳清茂轉交王湘茹使用
，而『行使』該登載不實之公文書，使王湘茹得以每立方米七十
元至一百元之價格，出售相關業者，至少獲取二千六百三十六萬
零一百八十元之不法利益」（見原判決正本第四頁第十八行至第
二五行）；自屬於法有違。以上，或係甲○○之上訴意旨所指摘
，或屬本院得依職權調查之事項，應認原判決關於甲○○部分，
仍有撤銷發回更審之原因。又原判決附表四編號十一、十二漏載
核准回填廢土公函之文號，案經發回，應一併查明補正，附為指
明。
二、上訴駁回（即上訴人乙○○）部分：
按刑事訴訟法第三百七十七條規定：上訴於第三審法院，非以判
決違背法令為理由不得為之；是提起第三審上訴，應以原判決違
背法令為理由，係屬法定要件；如果上訴理由狀並未依據卷內訴
訟資料具體指摘原判決不適用何種法則或如何適用不當，或所指
摘原判決違法情事，顯與法律規定得為第三審上訴理由之違法情
形不相適合時，均應認其上訴為違背法律上之程式，予以駁回。
本件原判決撤銷第一審就上訴人乙○○部分所為之科刑判決，改
判依牽連犯，從一重論處乙○○對於依法令服務於地方自治團體
所屬機關而具有法定職務權限之公務員，關於違背職務之行為，
交付賄賂罪刑（處有期徒刑一年，褫奪公權二年。減為有期徒刑
六月，褫奪公權一年）。乙○○之上訴意旨略稱：第一審共同被
告蔣考賢於偵查中始終否認曾收受乙○○交付之賄款，而於歷次
訊問中，復從未向蔣考賢或乙○○提示扣案之筆記本，乙○○亦
祇供稱完工後給蔣考賢紅利而已，在在均足以證明在棄土完工之
前，乙○○並未交付賄賂予蔣考賢，而扣案之筆記本，又祇記載
：「10/3衛30,000，11/3金盃20,000，12/3 50,000 」，尤其第
三個數字（即50,000），並無任何註記，該數字之真意為何﹖是
否均係乙○○交付予蔣考賢之賄賂，實無從證明，原審未釐清上
開數字之來源及所代表之意思，即遽認該三筆款項均係乙○○交
予蔣考賢之賄賂，有判決不適用法則及理由不備之違法等語。
惟查：原判決依憑乙○○於偵查及第一審供認犯罪之供述、證人
蔣考賢、趙錦清、林國鈞、王立言、朱逢祿在偵審中所為不利於
乙○○之供述、扣案由蔣考賢登載有數字之筆記本及卷附新竹縣
政府八十六年四月十七日府建都字第四○四三二號函影本等證據
資料，認定乙○○有其事實欄所載之犯行，已於理由內詳敘其調
查證據之結果及取捨證據認定之理由。並就證人蔣考賢另所為有
利於乙○○之證述，認非可採，予以指駁。從形式上觀察，原判
決並無理由不備及不適用法則等違背法令之情形。又乙○○於原
審審判期日經合法傳喚無正當理由未到庭，但原審審判長於審判
期日已提示扣案由蔣考賢登載數字之筆記本予乙○○之選任辯護
人辨認並請其表示意見（見原審卷第二宗第一六六頁）；而乙○
○於法務部調查局新竹縣調查站（下稱新竹縣調查站）訊問時即
供稱：「（提示扣押物編號００２筆記本，問：該筆記本第一頁
記載『10/3衛30,000，11/3金盃20,000，12/3 50,000 』，是否
為你給付賄款予蔣考賢之紀錄﹖）該三筆金錢紀錄係蔣某至該俱
樂部（指金盃名商俱樂部）消費後，再由我及廠商代為支付，蔣
某均知情，因渠無意歸還，因此我與渠言明，該等費用均列為日
後渠要求好處之扣抵款項」（見他二二八號偵查卷第一五六頁）
，而蔣考賢在偵查中復供稱：「衛三萬元，是我去找范揚林，後
來去金盃喝酒我代墊酒錢三萬元」、「（問：金盃二萬元，是何
意思﹖）也是范揚林找我去喝酒，由我先付的，我要找他討回來
」（見偵六七三０號卷第九七頁背面）；原審審判長於審判期日
亦以朗讀並告以要旨之方式，將上開筆錄提示予乙○○之選任辯
護人辯論（見原審卷第二宗第一六三頁背面、第一六四頁）；則
原審就採為判決基礎之上開筆記本及乙○○、蔣考賢之供述，自
非未予調查；而原判決以乙○○在新竹縣調查站之供述，與該筆
記本之記載及蔣考賢前揭偵查中供述，相互印證，認定：「乙○
○分別於八十六年十月三日、十一月三日及十二月三日，代蔣考
賢清償其於『金盃名商聯誼會』之消費款，各三萬、二萬及五萬
元作為部分賄款之交付，並約妥於日後結算允給之賄款中扣抵」
，核屬事實審法院無違於證據法則之採證認事自由判斷職權之合
法行使，並未違法，乙○○上訴意旨置原判決事實欄明確認定及
理由內詳予說明之事項於不顧，徒憑己意，任指原判決理由不備
及不適用法則，顯不足以辨識原判決關於乙○○部分已具備違背
法令之形式要件。乙○○之上訴違背法律上程式，應予駁回。
據上論結，應依刑事訴訟法第三百九十七條、第四百零一條、第
三百九十五條前段，判決如主文。
中    華    民    國  九十七  年    一    月  三十一  日
                      最高法院刑事第十庭
                          審判長法官  林  永  茂
                                法官  吳  昆  仁
                                法官  蘇  振  堂
                                法官  蕭  仰  歸
                                法官  何  菁  莪
      本件正本證明與原本無異
                                      書  記  官
中    華    民    國  九十七  年    二    月    四    日
                                                      V


司法院資訊處製作；財團法人民間司法改革基金會備份。
